最高法院刑事判決　　　　　　　　　　　　　　　九十一年度台上字第二三四七號
　　上　訴　人　甲○○
　　　　　　　　乙○○
　　右　一　人　 謝文田律師
　　選任辯護人
右上訴人等因常業重利案件，不服台灣高等法院台中分院中華民國八十九年一月二十
日第二審判決（八十八年度上訴字第二五六七號，起訴案號：台灣台中地方法院檢察
署八十七年度偵字第六五一八號），提起上訴，本院判決如左：
    主  文
原判決關於甲○○、乙○○部分撤銷，發回台灣高等法院台中分院。
　　理  由
本件原判決認定上訴人甲○○（綽號朱仔、老芋仔）曾於民國八十五年間，於台中市
○○○路一二六號經營「公信計程車休息站」，因犯常業重利罪，經台灣台中地方法
院判處有期徒刑一年，緩刑四年確定，尚在緩刑期間，仍不知悔改，又與上訴人乙○
○（綽號宗哥、阿憲）共同基於概括之犯意聯絡，自八十六年三月間起，以化明為暗
之方式，仍在上址以甲○○所申請之○四｜0000000、0000000電話，
利用部分計程車司機等不特定人急需現金週轉，而急迫之際，以高利貸以款項，甲○
○除親自在現場處理重利放款業務外，另僱用綽號「阿峰（阿豐）」之戴宏球（業經
判決免訴確定）及張國良（亦經判處罪刑確定）在現場負責接聽電話、催討欠款及處
理一般雜事，並均以之為常業，其等共同經營地下錢莊之方式，乃係以計程車司機為
放款對象，借款人須提供行車執照、國民身分證或開立本票以供擔保，每借款新台幣
（下同）一萬二千元，每二天為一期，每期清償一千元，需給付十四期，合計償還一
萬四千元之俗稱「日日會」之方式，取得與原本顯不相當之週年利率百分之二百之重
利，另借款人如逾期清償者，則轉為每十天為一期，每一萬元為一借款單位，預扣利
息一千五百元，實際借得八千五百元，每天須還一千元，週年利率高達百分之五百四
十七點五之俗稱「信貸」之重利借款方式，合計共貸與李宗洽、蔡志賢、郭紀詠、羅
雲平、林森、林炳榮、趙寧彰、劉玉麟等計程車司機。嗣經人檢舉而查獲等情。因而
撤銷第一審關於上訴人等部分之不當科刑判決，改判仍均論處上訴人等共同以犯重利
為常業罪刑，固非無見。
惟查：(一)證據雖已調查，而其內容尚未明瞭者，即與未經調查無異，如遽行判決，仍
屬應於審判期日調查之證據未予調查，而有發回更審之原因。原審採為判決基礎之上
訴人等之法務部調查局台中調查站監聽電話錄音帶，雖曾於審判期日踐行「提示」之
程序（見原審卷第六十二頁正、反面），然查上訴人等已否認該監聽電話錄音帶內之
電話為其所打或全部為其所打（見原審卷第三十五頁），且甲○○之選任辯護人於一
審及原審審理中一再具狀對該等錄音帶及其譯文之內容多所質疑（見一審卷第一六八
頁正、反面；原審卷第七十二頁），而聲請調閱並當庭播放錄音帶比對（見原審卷第
七十二頁），此與證明事實，確有重要關係，而又非不易調查或不能調查者，則為明
瞭案情起見，自應踐行「播放」之程序，原審未為此項調查，自與證據法則有違。(二)
、已受請求之事項未予判決者，其判決當然違背法令，刑事訴訟法第三百七十九條第
十二款定有明文。本件檢察官起訴書之犯罪事實係認上訴人等與戴宏球、張國良共同
於八十六年一月間起在「公信計程車行」經營地下錢莊業務等情，乃原審竟僅對上訴
人等與戴宏球、張國良共同於八十六年三月間起在「公信計程車行」經營地下錢莊業
務部分為判決，而就其等共同於八十六年一月、二月間經營地下錢莊業務而與原判決
上開裁判有實質上一罪關係之部分，棄置不論，亦有已受請求之事項未予判決之違背
法令。(三)、事實審法院採取某種證據，為認定事實之基礎，必須先有該項證據之存在
，就該案卷宗不難考見者為限，如判決書內所記載之證據，與原卷內容顯不相符，自
屬採證違法。原判決於理由內謂「被告乙○○於警訊、偵查及原審八十七年十二月九
日審理期日中，均曾自白其自八十六年三月間起，有與被告戴宏球一起經營前開高利
貸款與計程車司機，由其負責記帳之事實」云云（見原判決第四頁第四行以下），但
本案並未有於警局及調查站對乙○○製作筆錄之事實，且乙○○於檢察官偵查中係供
稱：伊自八十六年七月份起開始經營地下錢莊（見偵查卷第二十三頁反面）；另原判
決於理由內又謂「借款之被害人李宗洽、蔡志賢、郭紀詠、羅雲平、林森、林炳榮、
趙寧彰、劉玉麟等人到市調站聆聽監聽錄音帶，被害人等亦均一致指證被告甲○○確
有與被告戴宏球、張國良共同經營前揭『日日會』及『信貸』之地下錢莊業務，有卷
附調查筆錄可資佐證」云云（見原判決第五頁第十七行以下）。然依上開卷附調查筆
錄所載，李宗洽僅稱：「我因販賣茶葉急需週轉，缺錢才向綽號『阿峰』（本名戴宏
球）之地下錢莊友人借款……」、「我僅認識戴宏球一人……」（見一審卷第四十一
頁反面），蔡志賢亦稱：「當時我有在開計程車，而前往綽號老芋仔所設立之公信休
息站休息時，看到……計程車司機，向……叫『阿豐』之男子借錢」、「我共向『阿
豐』借款三次……」、「我不知甲○○是否有投資，但他並未參與日日會及信貸之事
務」（見一審卷第四十五頁、四十六頁正、反面），羅雲平則稱：「係該車行成員阿
豐向我催繳利息……」、「甲○○者我有印象，……惟我不敢確定他是否為該錢莊成
員」（見一審卷第五十九頁正、反面、六十頁），林森則供承係其子林炳榮向地下錢
莊借錢，其未見過該地下錢莊人員（見一審卷第六十四頁反面、六十五頁），趙寧彰
則稱：「當時借款是由錢莊內阿豐辦理借款手續，還款時也是阿豐在收錢：：」（見
一審卷第七十九頁反面），僅郭紀詠陳稱：「我均自『公信計程車行』借款，與我接
洽者為綽號『阿豐』之人」、「據我所知出面討債之人員，該行綽號『朱仔』」、「
甲○○……即為『公信計程車行』綽號『朱仔』之人」（見一審卷第五十二頁反面、
五十三頁），及林炳榮證稱：「公信計程車是由朱先生現場負責」、「該甲○○即是
『公信計程車』綽號『朱仔』之人」( 見一審卷第七十頁正、反面）。是原判決謂：
乙○○於警訊、偵查均曾自白其自八十六年三月間起，有與戴宏球一起經營前開高利
貸款及被害人李宗洽、蔡志賢、郭紀詠、羅雲平、林森、林炳榮、趙寧彰等亦「均」
一致指證甲○○確有與戴宏球、張國良共同經營前揭「日日會」及「信貸」之地下錢
莊業務云云，並認林森亦為借款人，顯均與卷內資料不符，自屬採證違法。上訴意旨
指摘原判決不當，非無理由，應認原判決關於甲○○、乙○○部分有發回更審之原因
。
據上論結，應依刑事訴訟法第三百九十七條、第四百零一條，判決如主文。
中      華      民      國    九十一    年      四      月    二十五    日
                              最高法院刑事第九庭
                                  審判長法官  陳  炳  煌
                                        法官  陳  正  庸
                                        法官  韓  金  秀
                                        法官  吳  信  銘
                                        法官  徐  文  亮
      右正本證明與原本無異
                                              書  記  官
中      華      民      國    九十一    年      五      月      一      日
